臺灣臺中地方法院民事判決　九十二年訴字第三二五一號
　　原　　　告　甲○○即祭祀公業林程管理人
　　訴訟代理人　陳浩華律師
　　被　　　告　丙○○
　　　　　　　　乙○○
　　　　　　　　丁○○
　　兼
　　訴訟代理人　戊○○
右當事人間請求返還不當得利等事件，本院於民國九十四年二月二十五日言詞辯論終
結，判決如左：
    主      文
原告之訴駁回。
訴訟費用由原告負擔。
    事實及理由
一、原告起訴主張：緣訴外人林和明於民國八十九年三月間意圖為自己不法之利益，
    佯稱為辦理祭祀公業林程之繼承登記，而騙得派下員簽名、蓋章之名冊數份，並
    將其中乙份偽造成處分不動產之同意書，而將祭祀公業林程所有坐落台中縣神岡
    鄉○○段五一七地號土地，賣給知情之被告，被告隨即申請辦理過戶，惟經台中
    縣豐原地政事務所通知補正印鑑證明及派下員大會處分決議記錄而未補正，遂遭
    駁回申請。林和明為將系爭土地順利過戶給被告，竟再度利用前述之名冊，偽造
    派下員大會處分決議記錄及竄改規約，而將系爭土地移轉登記予被告。林和明前
    述所為，已逾越權限，屬無權代理，其債權、物權行為均因祭祀公業林程事後拒
    絕承認而不生效力，被告無法律上之原因而受有登記名義之利益，自應將登記名
    義塗銷以回復原來狀態。另原告雖曾依民法第七百六十七條所有權之法律關係，
    訴請被告塗銷系爭土地之移轉登記，惟經本院以九十年度重訴字第七一八號判決
    駁回原告之訴，原告不服提起上訴，亦遭原審以民事訴訟施行法第九條予以駁回
    上訴而告確定。因前案確定判決有應予調查之證據而未調查之判決違背法令情形
    ，且原告於本件訴訟進行中已提出新訴訟資料即林和明偽造文書案件之刑事判決
    ，足以推翻前案確定判決所為之判斷，是以本件應不受前案確定判決之拘束，爰
    依民法第一百七十九條、第一百八十一條前段不當得利之法律關係，訴請被告返
    還所受登記利益等語。並聲明：被告就坐落台中縣神岡鄉○○段五一七地號土地
    （權利範圍全部）於八十九年八月八日所為之所有權移轉登記應予塗銷。
二、被告則以：被告係透過祭祀公業林程派下員之仲介，始簽約買受系爭土地，簽約
    時林和明有出具其為該祭祀公業管理人之證明，被告因此相信林和明有權代理祭
    祀公業林程出售系爭土地。簽約後地政機關雖有通知補件，然被告均交由代書處
    理，加以被告均非派下員，故無從得知會議記錄之真偽。又被告簽發作為支付系
    爭土地價金之支票經查證結果均由祭祀公業林程提示兌領，該祭祀公業亦將出賣
    系爭土地所得價金用以興建紀念會館，並將會館出租他人，足見祭祀公業林程當
    初確有授權林和明處分系爭土地以籌募興建會館之基金等語資為抗辯。並答辯聲
    明：原告之訴駁回。
三、兩造依民事訴訟法第二百七十條之一第一項第三款規定，整理並協議簡化爭點如
    下：
  (一)兩造不爭執之事實
  1.坐落台中縣神岡鄉○○段五一七地號土地，原屬祭祀公業林程之財產，訴外人林
    和明於八十九年三月二十四日以該祭祀公業管理人之身分代理祭祀公業林程全體
    派下員將系爭土地，以新台幣（下同）一千五百十一萬二千六百五十八元之價格
    ，出售給被告，並於八十九年八月八日辦妥所有權移轉登記。而被告則交付由丙
    ○○或乙○○為發票人之支票（指定受款人為祭祀公業林開庭【即祭祀公業林程
    】管理委員會，並禁止背書轉讓）給付價金，該等支票嗣經由祭祀公業林開庭管
    理委員會設在彰化銀行南豐分行之帳戶提示兌領。
  2.原告於九十年六月間主張基於所有物返還請求權之法律關係，訴請被告塗銷系爭
    土地之所有權移轉登記，經本院以九十年度重訴字第七一八號事件審理後，以「
    本件訴外人林和明代理祭祀公業林程之全體派下員出售系爭第五一七號土地給被
    告丙○○、乙○○、戊○○、丁○○，不論林和明經選任為管理人是否合法，祭
    祀公業林程之全體派下員均須負授權人之責任，則被告丙○○、乙○○、戊○○
    、丁○○，自因而取得前開土地之所有權，祭祀公業林程因物權移轉而喪失所有
    權，自不得對被告丙○○、乙○○、戊○○、丁○○主張仍係系爭第五一七號土
    地之所有權人：：從而，原告本於民法第七百六十七條規定：：訴請被告丙○○
    、乙○○、戊○○、丁○○應將台中縣豐原地政事務所於八十九年八月八日就坐
    落台中縣神岡鄉○○段第五一七地號土地，權利範圍全部之所有權移轉登記塗銷
    部分，於法尚嫌無據，不應准許」為理由，判決駁回原告之訴。嗣原告雖提起上
    訴，然因係由律師以訴訟代理人名義提起上訴未繳納裁判費，經原審逕以裁定駁
    回其上訴確定。
  (二)本件爭點
  1.系爭買賣契約是否有無效之原因？即林和明是否無權代理祭祀公業林程出售系爭
    土地予被告？八十九年三月二十六日之同意書前面三行的文字是否為林和明所變
    造？
  2.前項爭點，是否受到本院九十年度重訴字第七一八號確定判決認定該爭點理由之
    拘束？
  3.祭祀公業林開庭（即祭祀公業林程）管理委員會設在彰化銀行南豐分行之帳戶，
    是否係林和明無權所開設？是否影響被告給付系爭買賣價金之效力？
四、以下就兩造協議簡化之爭點，敘述本院得心證之理由：
  (一)按確定判決之既判力，固以訴訟標的經表現於主文判斷事項為限，判決理由並無
    既判力，但法院於判決理由中，就訴訟標的以外，當事人主張之重要爭點，本於
    當事人辯論之結果已為判斷時，對此重要爭點所為之判斷，除有顯然違背法令，
    或當事人已提出新訴訟資料，足以推翻原判斷之情形外，應解為在同一當事人間
    就該已經法院判斷之重要爭點之法律關係，不得作相反之主張或判斷，此即學說
    上所稱之「爭點效」，係以尊重訴訟上誠實信用（訴訟禁反言）之原則，及避免
    紛爭之反覆發生，一舉解決當事人間紛爭（紛爭解決一回性）之要求為其理論根
    據，並為近來實務所普遍採納（最高法院九十一年台上字第七九○號、九十二年
    台上字第三一五號、第一三九九號、第二四六○號、九十三年台上字第一二九號
    判決意旨參照），是以判決理由中之判斷，如為訴訟上重要之爭點，且經當事人
    盡其主張、舉證之能事，法院並為實質上之審理者，除有顯然違背法令，或當事
    人已提出新訴訟資料足以推翻原判斷之情形外，亦應有拘束力。
  (二)本件原告前於九十年六月間主張基於所有物返還請求權之法律關係，訴請被告塗
    銷系爭土地之所有權移轉登記，經本院以九十年度重訴字第七一八號事件受理在
    案，已如前述。而該案中兩造主要爭執點在於祭祀公業林程之派下員是否曾於八
    十九年三月二十六日簽署同意書，表明為籌建紀念館資金而同意處分祭祀公業之
    財產，及林和明將系爭土地出售給被告，是否為無權代理，雙方並就該等爭點進
    行充分之攻擊防禦及舉證。嗣法院斟酌全辯論意旨及調查證據之結果，認「祭祀
    公業林程之派下員林啟宗等五十六人（超過全體七十七人之半數以上）確曾於八
    十九年三月二十六日簽署同意書，其內表明為籌建紀念館資金而同意處分祭祀公
    業之財產等語之事實，業據被告提出同意書影本一份可證，原告雖否認同意書之
    真正，並陳稱係林和明佯稱為辦理祭祀公業林程財產繼承登記而製作，該同意書
    簽署之初並未表示為處分不動產而製作云云，證人林成德及林丙木亦到庭附和其
    詞，然按前開同意書上派下員之簽名及蓋章之真正，原告並未爭執，則參酌民事
    訴訟法第三百五十八條第一項之規定，已可生推定該文書為真正之效果，況該同
    意書上第一行表明其性質為『同意書』，第二行則表明『林開庭（程）祭祀公業
    管理委員會為籌建紀念館資金、處分財產同意書』等語，已明顯可看出簽署同意
    書之用意，原告所陳係林和明佯稱為辦理祭祀公業林程財產繼承登記而製作，該
    同意書簽署之初並未表示為處分不動產而製作云云，及證人林成德、林丙木之附
    和之詞，均顯與事實不符，不足採信。至於原告曾主張前開同意書在派下員簽署
    時並未有第一行、第二行之記載云云，未舉證以實其說，已難置信，況原告於九
    十年十一月二十二日所提之準備書狀所附其持有之他份同意書上，亦載有前開同
    意書第一行、第二行所示之內容，堪認原告此部分之主張確與事實不符，要無可
    取。再者，八十八年三月二十八日祭祀公業林程之派下員多人確曾在村長辦公室
    處召開籌備會，商討祭祀公業林程之財產申報及開發之事項等情，業據被告林王
    碧滿提出原告並未爭執之當日開會之ＶＣＤ及八十八年四月二十八日由林成德出
    具之委託書（原告不爭執委託書內容第一行至第四行）影本一件、八十八年五月
    一日通知函影本一件在卷可稽，而證人林丙木復到庭證稱：八十八年三月二十八
    日開會時確有提到要蓋紀念館之事等語，核與證人林晉福到庭所證其曾在林丙木
    家中聽林丙木說要整理派下名冊，處理祀田蓋祭祀之祖屋等語相符，足見被告林
    王碧滿所辯，林和明受當時之管理人林成德之委託辦理開發財產是為了要蓋紀念
    館等建物等語，應係實情，可以採信；又，祭祀公業林程要開發財產，但未提供
    資金給受託人林和明，衡情林和明並非至愚或有捐贈之情事，當無可能自己提供
    資金蓋紀念館給祭祀公業林程使用，當係以處分祭祀公業林程之財產以取得資金
    來源較符常情，則衡諸常情，該祭祀公業林程之派下員等既同意委託林和明處理
    祭祀公業之財產及開發，自會有同意授權其處分財產以取得資金，否則林和明既
    無資金，當如何開發？此益見前開同意書應係真實。而訴外人林和明嗣後經選任
    並向台中縣神岡鄉公所登記為管理人，業如前述，則關於前開第五一七地號土地
    之處分，自屬有權代理」（見該判決第二十四至二十六頁），因而判決駁回原告
    此部分之訴等情，業據本院調取該民事事件全卷核閱屬實。揆諸上開說明，關於
    祭祀公業林程之派下員究有無簽署同意書表明為籌建紀念館資金而同意林和明處
    分該祭祀公業之財產乙節，既為前案之重要爭點，且經兩造盡其主張、舉證之能
    事，並經法院為實質上之審理，則前案確定判決就此爭點所為之判斷，自生爭點
    判斷之效力，從而本件應受前案確定判決理由判斷之拘束，而不得為相反之判斷
    。
  (三)原告雖主張前案承審法院就同意書之真偽並未傳喚全部證人，該確定判決有應予
    調查之證據而未調查之判決違背法令情形，故本件應不受其拘束云云。惟所謂判
    決違背法令，乃指判決有不適用法規或適用不當，抑或判決法院之組織不合法、
    依法律或裁判應迴避之法官參與裁判、法院於權限之有無辨別不當或違背專屬管
    轄之規定、當事人於訴訟未經合法代理、違背言詞辯論公開之規定、判決不備理
    由或理由矛盾等情形（民事訴訟法第四百六十八條、第四百六十九條規定參照）
    。至於當事人聲明之證據，法院院認為不必要者，本即得不予調查（最高法院七
    十一年台上字第四三一八號判決意旨參照），此乃法院職權裁量之範圍，不能指
    為違背法令，是故前案承審法院縱未就原告所聲請之全部證人為調查，亦與判決
    違背法令之情形有別。此外原告亦未主張並舉證前案確定判決有民事訴訟法第四
    百六十八條或第四百六十九條各款所列事由，則其此部分主張，即非有據。又原
    告於本件訴訟中雖提出本院九十二年度訴字第九二八號林和明偽造文書案件之刑
    事判決，並聲請傳訊證人即祭祀公業林程之派下員林助、庚○、卯○○、丑○○
    、辰○○、辛○○、癸○○、子○○、寅○○、己○○、壬○○等人，而主張該
    等刑事判決及證人證詞為新證據資料，足以推翻前案確定判決所為之判斷云云。
    然林和明因涉嫌偽造文書案件，經本院以上開刑事判決判處有期徒刑二年四月後
    ，檢察官及林和明對該一審刑事判決均提起上訴，嗣經臺灣高等法院臺中分院以
    九十三年度上訴字九七三號刑事判決撤銷原判決，改判有期徒刑二年十月，林和
    明不服再提起上訴，目前在最高法院審理中等情，業據本院調取該刑事案件全卷
    核閱無誤。該刑事案件既未確定，林和明犯罪事實之有無及犯罪態樣即屬未定，
    尚難謂該等刑事判決已足推翻前案確定判決所為之判斷。況上開第一、二審刑事
    判決均認定祭祀公業林程之派下員確有簽署八十九年三月二十六日之同意書表明
    同意林和明處分該祭祀公業財產籌建紀念館資金，故林和明出售系爭土地予被告
    得款一千五百十一萬二千六百五十八元之行為不構成業務侵占罪，有該第一、二
    審刑事判決在卷可稽。上開刑事判決所為之認定既與前案確定判決所為之判斷相
    同，是該刑事判決即非屬足以推翻前案確定判決所為判斷之新證據資料甚明。另
    證人林助等於本院九十三年三月二十二日言詞辯論時雖均證稱：八十九年三月二
    十六日之同意書是伊等簽名蓋章沒錯，但伊等簽名蓋章時同意書上並無第一、二
    行之記載云云，惟證人林助等此部分證詞，與訴外人林成德、林丙木（亦為祭祀
    公業林程之派下員）於前案審理時所為之證詞完全相同，而前案承審法院基於其
    取捨證據認定事實之職權行使，已認定證人林成德、林丙木所述屬於附合原告之
    詞，與事實不符，是證人林助等於本件所為之證詞，即非所謂新證據資料，亦不
    足以推翻前案確定判決所為之判斷，原告此部分主張，亦非可採。再者，八十九
    年三月二十六日之同意書業據前案承審法院依兩造辯論意旨及調查證據之結果認
    定為真正，且該判斷並無顯然違背法令之處，依前述爭點效理論本院自應受該判
    斷之拘束，是原告聲請本院通知其餘在該同意書上簽名蓋章之派下員到庭作證，
    以查明該同意書是否為林和明所變造，核屬無必要，爰不予調查，併予敘明。
  (四)依照上開說明，前案確定判決所為「八十九年三月二十六日同意書係屬真正」之
    理由判斷已生爭點效，本件應受其拘束，當事人不得再為相反之主張，法院亦不
    得作相反之判斷。據此，祭祀公業林程既有超過半數之派下員簽署該同意書授權
    林和明處分祭祀公業財產以籌建紀念館資金，則林和明與被告簽訂系爭土地之不
    動產買賣契約書，並將系爭土地移轉登記予被告，自屬有權代理，債權、物權行
    為均屬有效。又系爭買賣契約既經本院認定為有效，是而前述爭點3.即祭祀公業
    林開庭（即祭祀公業林程）管理委員會設在彰化銀行南豐分行之帳戶是否係林和
    明無權所開設，是否影響被告給付系爭買賣價金之效力，即與本判決之結論不生
    影響，而無審酌之必要，附此敘明。
五、綜上所述，林和明代理祭祀公業林程全體派下員與被告訂立系爭土地之不動產買
    賣契約書，並將系爭土地移轉登記予被告，係屬有權代理，買賣契約之債權行為
    及移轉登記之物權行為均屬有效。從而，原告依民法第一百七十九條、第一百八
    十一條前段不當得利之法律關係，訴請被告塗銷系爭土地之所有權移轉登記，於
    法殊屬無據，不應准許，應予駁回。
六、據上論結，原告之訴為無理由，依民事訴訟法第七十八條，判決如主文。
中　　　華　　　民　　　國　　九十四　　年　　　三　　　月　　 十一　　 日
~B審判長法官　洪碧雀
~B      法官　陳添喜
~B      法官　羅智文
正本係照原本作成
如對本判決上訴，須於判決送達後廿日內向本院提出上訴狀
中　　　華　　　民　　　國　　九十四　　年　　　三　　　月　　 十一　　 日
~B　　　書記官
